【裁判字號】    89,台上,1849
【裁判日期】    890817
【裁判案由】    給付違約金
【裁判全文】
最高法院民事判決                              八十九年度台上字第一八四九號
    上  訴  人  戊○○莊之.
                壬○○同右）.
                辛○○同右）.
                己○○同右）.
                庚○○同右）.
                乙○○同右）.
                丁○○同右）.
                丙○○同右）.
    共      同
    訴訟代理人  張迺良律師
                蔡亞寧律師
    被 上訴 人  甲○○
右當事人間請求給付違約金事件，上訴人對於中華民國八十八年五月十八日台灣高等
法院第二審更審判決（八十七年度上更(一)字第四二九號），提起上訴，本院判決如左
：
    主  文
原判決關於命上訴人再為給付及駁回上訴人之上訴暨該訴訟費用部分廢棄，發回台灣
高等法院。
    理  由
本件被上訴人主張：伊於民國八十二年十二月七日與上訴人訂立合建房屋契約書（下
稱合建契約），由伊在上訴人所有坐落新竹市○○段五七○、五七三、五七四號土地
上建造房屋，約定合建工程領照或辦理產權移轉登記及有關事宜，需上訴人提供有關
證件或簽章時，上訴人應無條件協助辦理，倘有違反致伊工期延誤，上訴人應退還向
伊所領保證金，並加倍賠償。茲伊於八十五年一月至四月間，多次催告上訴人於使用
執照申請書上用印遭拒，致工期延誤，伊自得請求上訴人按已付保證金新台幣（下同
）五百萬元之二倍賠償等情，求為命上訴人給付三百七十一萬六千七百二十四元之判
決（被上訴人起訴請求上訴人給付一千萬元本息，第一審判命上訴人給付一百八十萬
元，而駁回被上訴人其餘之訴。上訴人就其敗訴部分提起上訴；被上訴人則僅就駁回
其請求給付二百萬元部分，提起附帶上訴。被上訴人附帶上訴請求之二百萬元，其中
八萬三千二百七十六元業受敗訴判決確定）。
上訴人則以：被上訴人通知伊會同於使用執照申請書上簽章時，工程尚未竣工，且有
多項瑕疵，伊得為同時履行之抗辯。又系爭工程自開工日起至竣工日止，並未逾合建
契約第十二條約定之八百日曆天，自無延誤工期可言。縱將上開八百日曆天解釋為包
括取得使用執照之時，惟依內政部七四台內營字第三二四○一○號函釋，被上訴人應
得單獨申領使用執照，其就五七三號、五七四號土地上Ａ、Ｂ棟建物一樓及地下室未
能領得使用執照，係未按圖施工所致，與伊未於使用執照申請書上簽章，毫無關係。
況伊因被上訴人未依設計圖施工，已依合建契約第十一條第四項之約定，於八十五年
十二月五日通知被上訴人終止契約，被上訴人不得依業經終止之契約為本件之請求。
再者，伊已代被上訴人墊付地價稅及工程受益費共二十一萬一千一百五十九元，爰以
之與本件所負債務抵銷等語，資為抗辯。
原審以：被上訴人就其主張之事實，業據提出合建契約及存證信函等件為證。上訴人
雖以前揭情詞置辯。惟兩造所訂合建契約第十五條第二項僅記載被上訴人需辦理工程
領照等有關事宜時，上訴人應無條件提供有關證件或簽章，並未約定以系爭房屋興建
工程之完工為前提要件，上訴人自不得執工程未完工為同時履行之抗辯。且工作之完
成，與工作有無瑕疵，係屬二事，系爭工程縱有瑕疵，上訴人應配合被上訴人申領使
用執照之義務，亦不因而免除。又合建契約第十二條第二項記載：「自建造執照核下
之日起九十天內開工，全部工程自開工之日八百日曆天內完工（即取得使用執照日為
完工日），……」，所稱之「完工」，指建築行政上之完工，亦即合建契約約定之完
工。同條第三項記載：「乙方（被上訴人）應於完工後三十日取得使用執照，……」
，所稱之「完工」，則係指實際施工至可申請建造執照程度之完工，兩者意義不同。
而合建契約第十一條第二項約定：「甲方（即上訴人）如有違約行為致造成乙方（即
被上訴人）工期之延誤，願將前向乙方所領保證金全部退還乙方並加二倍賠償乙方」
，所稱之「工期之延誤」，應指第十二條第二項所記載之「完工」工期之延誤。查被
上訴人就五七○號土地上之建物，已於八十六年三月一日領得使用執照，五七三及五
七四號土地上之建物，被上訴人所可分得之Ａ、Ｂ棟房屋之二至七樓，於八十六年十
月八日領得使用執照，被上訴人可分得之Ａ、Ｂ棟房屋一樓及上訴人可分得之Ｃ、Ｄ
二棟暨地下室，則未領得使用執照，有使用執照等附卷可稽，且為兩造所自認。依五
七○號土地建物之使用執照申請書上所載之開工日為八十四年三月二日，計算至八十
六年三月一日使用執照核發日，並無工期延誤之情形。至五七三、五七四號土地上Ａ
、Ｂ棟房屋之二至七樓，以八十三年十二月二十九日為開工日，計算至八十六年十月
八日使用執照核發日，已逾八百日曆天。又被上訴人申請五七三、五七四號土地建物
使用執照時，因部分上訴人所指定之起造人不同意蓋章，新竹市政府工務局即以Ａ、
Ｂ棟一樓之高度及地下室橫深不符規定為由，囑申請人將Ａ、Ｂ棟一樓及地下室視為
他棟建築物，而僅申請二至七樓之使用執照，有使用執照案卷內所附函稿可稽，而上
開Ａ、Ｂ棟一樓及地下室縱有瑕疵，既非不得補正或變更設計，上訴人依約自應配合
，乃其竟不同意蓋章，致被上訴人就該部分房屋迄今猶未能取得使用執照，自屬違約
，並因而造成被上訴人工期延誤，被上訴人自得依合建契約第十一條第二項約定請求
上訴人給付違約金。被上訴人已給付保證金五百萬元予上訴人，兩造約定違約金為保
證金之二倍，即一千萬元。審酌被上訴人將所分得之Ａ、Ｂ棟二至七樓出售他人，尾
款三千五百八十六萬元未能取得，自八十六年一月起至同年十月八日取得使用執照日
止，按年息百分之七計算被上訴人之利息損失即高達一百八十八萬元，及被上訴人未
能依其與客戶間之約定取得使用執照，致商譽受損，復有隨時受客戶請求違約金之虞
等情，並考量上訴人違約之惡意程度，認被上訴人請求三百八十萬元之違約金，尚屬
適當。惟五七三號土地八十四年、八十五年之地價稅，及八十五年至八十七年之工程
受益費，合計為八萬三千二百七十六元，依合建契約第十四條第二項約定，應由被上
訴人負擔，上訴人已代為墊付該等費用，業據提出繳款單據為證，其於此範圍內為抵
銷抗辯，應予准許。至其餘繳款單據上所示之土地，並非系爭合建契約之土地，上訴
人就該部分所為之抵銷抗辯，不應准許。扣除准予抵銷之上開金額後，被上訴人請求
上訴人給付三百七十一萬六千七百二十四元，洵屬正當，應予准許。第一審僅命上訴
人給付一百八十萬元，自有不足，因而將第一審所為被上訴人敗訴部分之判決，一部
予以廢棄，改判命上訴人再給付被上訴人一百九十一萬六千七百二十四元，並駁回被
上訴人其餘附帶上訴及上訴人之上訴。
查被上訴人就五七○號土地上之建物，及五七三、五七四號土地上之建物，其可分得
之Ａ、Ｂ棟房屋二至七樓部分，已取得使用執照，為原審認定之事實，而被上訴人自
承該部分之使用執照係其單獨請得屬實（見原審上字卷第一五五頁背面）。果爾，被
上訴人既得單獨申領使用執照，則其未於約定之工期內領得使用執照或就部分建物迄
未領得使用執照，能否認係上訴人未會同於使用執照申請書上簽章所致，已非無疑。
又兩造所立合建契約第十二條第一項記載：「乙方（即被上訴人）應依照政府機關核
准之設計圖及施工說明書確實施工，……」等語（見一審卷第十頁背面），被上訴人
自應按設計圖施工，其如未按設計圖施工，上訴人並無配合其施工而予同意變更設計
之義務。原審未詳加審究，遽認被上訴人申領使用執照已逾工期或未能領得使用執照
，係因上訴人未會同於使用執照申請書上簽章所致，及五七三、五七四號土地上Ａ、
Ｂ棟一樓及地下室，縱有瑕疵，非不得補正或變更設計，上訴人未予配合，即屬違約
，不無可議。次查上訴人於事實審抗辯伊因被上訴人未依設計圖施工，已依合建契約
第十一條第四項之約定，於八十五年十二月五日通知被上訴人終止契約等語，並提出
存證信函、郵件回執、民事判決影本等件為證（見原審卷第九○至九八頁、一○三至
一三五頁），攸關被上訴人得否為本件之請求，係屬重要之防禦方法，原審恝置不論
，亦嫌疏略。上訴論旨，指摘於其不利部分之原判決不當，求予廢棄，非無理由。
據上論結，本件上訴為有理由，依民事訴訟法第四百七十七條第一項、第四百七十八
條第一項，判決如主文。
中      華      民      國    八十九    年      八      月     十七     日
                              最高法院民事第四庭
                                  審判長法官  林  奇  福
                                        法官  陳  國  禎
                                        法官  李  彥  文
                                        法官  陳  重  瑜
                                        法官  朱  建  男
      右正本證明與原本無異
                                              書  記  官
中      華      民      國    八十九    年      九      月      一      日


司法院資訊處製作；財團法人民間司法改革基金會備份。
